ACORDAO-COMPLETO-2350951

ACÓRDÃO 8849/2019 ATA 32/2019 - PRIMEIRA CÂMARA

VISTOS, relatados e discutidos estes autos de pedido de reexame interposto por Rita de Cássia Knabben contra o Acórdão 8593/2018-TCU-Primeira Câmara; 
ACORDAM os Ministros do Tribunal de Contas da União, reunidos em sessão da Primeira Câmara, ante as razões expostas pelo Relator, em: 
9.1. conhecer o pedido de reexame interposto por Rita de Cássia Knabben, para, no mérito, negar-lhe provimento;
9.2. dar ciência desta deliberação à Universidade Federal de Santa Catarina.

Pedido de reexame em aposentadoria.

Primeira Câmara

Universidade Federal de Santa Catarina.

3. Interessados/Responsáveis/Recorrentes:
3.1. Interessados: Ailton Joao da Silva (XXX.820.489-XX); Maria da Graça Martins Cordeiro (XXX.077.639-XX); Vanda Aparecida Daquino Rosa (XXX.079.438-XX); Vera Lucia Bosco (XXX.949.039-XX); Vera de Fatima Graneman Joenk (XXX.991.949-XX)
3.2. Responsáveis: Rita de Cássia Knabben (XXX.612.689-XX); Vera de Fátima Graneman Joenk (XXX.991.949-XX)
3.3. Recorrente: Rita de Cássia Knabben (XXX.612.689-XX).

13.1. Ministros presentes: Benjamin Zymler (na Presidência), Walton Alencar Rodrigues (Relator) e Bruno Dantas.
13.2. Ministros-Substitutos presentes: Augusto Sherman Cavalcanti e Weder de Oliveira.

WALTON ALENCAR RODRIGUES

Ministro Benjamin Zymler.

Adoto, como relatório, a instrução da Secretaria de Recursos (peças 84-85) , que contou com a anuência do MPTCU, representado pela Procuradora-Geral Cristina Machado da Costa e Silva (peça 86) :
INTRODUÇÃO
1. Trata-se de pedido de reexame interposto pela Sra. Rita de Cássia Knabben (peça 75) , Diretora do Departamento de Administração de Pessoal da UFSC, contra o Acórdão 8593/2018-TCU-Primeira Câmara (peça 68) .
1.1.	A deliberação recorrida apresenta o seguinte teor:
VISTOS, relatados e discutidos estes autos de aposentadorias concedidas pela Universidade Federal de Santa Catarina, objeto, anteriormente, dos Acórdão 11927/2011-TCU-Segunda Câmara, 4.462/2013-2ª Câmara, 5.223/2015-1ª Câmara e 5.256/2016-1ª Câmara,
ACORDAM os Ministros do Tribunal de Contas da União, reunidos em sessão da 1ª Câmara, com fulcro nos arts. 1º, inciso V, e 39, inciso II, da Lei nº 8.443/1992, c/c o art. 262 do Regimento Interno, e diante das razões expostas pelo Relator, em:
9.1. aplicar à sra. Rita de Cássia Knabben, em face do descumprimento da determinação inserta no subitem 1.7.1 do Acórdão 5223/2015-TCU-Primeira Câmara, a multa prevista no art. 58, inciso IV, da Lei 8.443/1992, no valor de R$ 3.000,00 (três mil reais) ;
9.2. fixar o prazo de 15 (quinze) dias, a contar da notificação, para que a responsável comprove, perante o Tribunal, o recolhimento da dívida aos cofres do Tesouro Nacional, atualizada monetariamente a partir do dia seguinte ao término do prazo ora estabelecido, até a data do efetivo recolhimento;
9.3. determinar à Universidade Federal de Santa Catarina (UFSC) que:
9.3.1. promova, caso não comprovado o tempestivo recolhimento, o desconto integral ou parcelado da multa estipulada no subitem 9.1 deste Acórdão sobre os vencimentos da responsável, observados os limites previstos na legislação pertinente, nos termos do art. 28, inciso I, da Lei 8.443/1992, c/c o art. 219, inciso I, do Regimento Interno do TCU;
9.3.2. quantifique, no prazo de 30 (trinta) dias a contar da ciência desta deliberação, os valores pagos aos inativos Ailton João da Silva, Vanda Aparecida Daquino Rosa e Vera Lucia Bosco, a título de diferença de 3,17%, desde sua notificação do Acórdão 5223/2015-TCU-Primeira Câmara, e promova, nos termos do art. 46 da Lei nº 8.112/1990, a correspondente reposição ao erário;
9.3.3. na hipótese de desconstituição das decisões judiciais ora favoráveis às inativas, adote a mesma medida indicada no subitem anterior em relação às sras. Maria da Graça Martins Cordeiro e Vera de Fátima Graneman Joenk;
9.4. autorizar, desde logo, nos termos do art. 28, inciso II, da Lei nº 8.443/1992, a cobrança judicial da multa referida no subitem 9.1, caso não recolhida tempestivamente pela responsável e inviabilizado o desconto em folha da dívida;
9.5. determinar à Sefip que monitore o cumprimento desta deliberação (grifos acrescidos) .
HISTÓRICO
2. Para maior clareza, como histórico, transcreve-se o seguinte excerto de voto do relator a quo:
Por meio do Acórdão 5223/2015-TCU-Primeira Câmara, prolatado em 15/9/2015 (peça 38) , esta Corte determinou à Universidade Federal de Santa Catarina (UFSC) que:
"1.7.1. (...) faça cessar, no prazo de 15 (quinze) dias a contar da ciência desta deliberação, sob pena de responsabilidade solidária da autoridade administrativa omissa, o pagamento destacado da parcela alusiva à diferença de 3,17% (URV - Lei 8.880/1994) aos inativos AILTON JOAO DA SILVA, MARIA DA GRACA MARTINS CORDEIRO, VANDA APARECIDA DAQUINO ROSA, VERA LUCIA BOSCO e VERA DE FATIMA GRANEMAN JOENK, haja vista já integrada aos proventos ordinários dos interessados por força das subsequentes reestruturações de carreira, tratando-se, pois, de execução em excesso do respectivo provimento judicial".
2. Em monitoramento realizado no ano seguinte, constatado o descumprimento daquela deliberação, sobreveio o Acórdão 5256/2016-TCU-Primeira Câmara, de 16/8/2016, vazado nos seguintes termos (peça 47) :
"1.7.1. Determinar à Universidade Federal de Santa Catarina que, em consonância com as disposições do Acórdão 5223/2015-TCU-Primeira Câmara e sob pena de responsabilidade solidária da autoridade administrativa omissa: 
1.7.1.1. faça cessar, no prazo de 15 (quinze) dias a contar da ciência desta deliberação, o pagamento destacado da parcela alusiva à diferença de 3,17% (URV - Lei 8.880/1994) aos inativos AILTON JOÃO DA SILVA, MARIA DA GRAÇA MARTINS CORDEIRO, VANDA APARECIDA DAQUINO ROSA, VERA LUCIA BOSCO e VERA DE FÁTIMA GRANEMAN JOENK, haja vista já integrada aos proventos ordinários dos interessados por força das subsequentes reestruturações de carreira, tratando-se, pois, de execução em excesso do respectivo provimento judicial; 
1.7.1.2. quantifique, no prazo de 30 (trinta) dias a contar da ciência desta deliberação, os valores pagos aos inativos mencionados no item 1.7.1.1, acima, a título de diferença de 3,17%, desde sua notificação do Acórdão 5223/2015-TCU-Primeira Câmara, e promova, nos termos do art. 46 da Lei nº 8.112/1990, a correspondente reposição ao erário; 
1.7.1.3. emita e cadastre no sistema SISAC, no prazo de 30 (trinta) dias, novos atos iniciais de aposentadoria em favor dos inativos MARIA DA GRAÇA MARTINS CORDEIRO, VERA LUCIA BOSCO e VERA DE FÁTIMA GRANEMAN JOENK, escoimados das irregularidades apuradas no Acórdão 11927/2011-TCU-Segunda Câmara, nos termos do art. 262, § 2º, do Regimento Interno do TCU. 
1.7.2. Determinar à Sefip que: 
1.7.2.1. promova a audiência de RITA DE CÁSSIA KNABBEN, Diretora do Departamento de Administração de Pessoal da UFSC, acerca da manutenção do pagamento da parcela referente ao percentual de 3,17% (URV) aos inativos Ailton João da Silva, Maria da Graça Martins Cordeiro, Vanda Aparecida Daquino Rosa, Vera Lucia Bosco e Vera de Fátima Graneman Joenk, em descumprimento ao subitem 1.7.1 do Acórdão 5223/2015-TCU-Primeira Câmara."
3. Agora, em novo monitoramento, a Secretaria de Fiscalização de Pessoal (Sefip) informa que:
a) a URV foi excluída dos proventos dos inativos em outubro de 2016;
b) não foi providenciado o ressarcimento dos valores pagos pela universidade após a notificação dos beneficiários acerca do Acórdão 5223/2015-TCU-Primeira Câmara;
c) não foram cadastrados novos atos de aposentadoria no Sisac.
4. Especificamente quanto à audiência que lhe foi dirigida, a sra. Rita de Cássia Knabben, em expediente datado de 30/9/2016, limitou-se a informar que tanto a exclusão da URV como o cadastramento de novos atos de aposentadoria no Sisac seriam efetuados em outubro de 2016 (peça 52) .
5.	A propósito, pondera a unidade técnica que a responsável "tomou conhecimento do Acórdão 5223/2015-TCU-Primeira Câmara em 11/11/2015 (peça 40) , quase um ano antes da exclusão da parcela". Acrescenta que também restou configurado nos autos o descumprimento dos itens 1.7.1.2 e 1.7.1.3 do Acórdão 5256/2016-TCU-Primeira Câmara.
6. Assim, aludindo à reiterada desobediência da gestora às ordens desta Corte, propugna: 
a) a aplicação de multa à sra. Rita de Cássia Knabben; 
b) a reiteração das determinações alusivas à restituição dos valores pagos indevidamente aos inativos e ao cadastramento de novos atos de aposentadoria no Sisac.
 (...) 
9. De início, saliento que a sra. Rita de Cássia Knabben é, desde junho/2012, a diretora titular do Departamento de Administração de Pessoal da UFSC, órgão da universidade encarregado de dar cumprimento ao Acórdão 5223/2015-TCU-Primeira Câmara. E foi precisamente na condição de diretora em exercício daquela unidade que a responsável teve ciência, em 11/11/2015, da deliberação do Tribunal (peças 39 e 40) .
10. Entretanto, em vez de implementar imediatamente as medidas que se lhe impunham, a gestora, em expediente de janeiro de 2016, informou que, "em virtude das diferentes interpretações por parte deste Tribunal de Contas da União em relação ao pagamento da parcela de 3,17% (URV) ", teria encaminhado "consulta à Procuradoria Federal junto à universidade com o intuito de buscar esclarecimentos sobre o tema" (peça 41) . Como tal parecer "não foi claro", acrescentou, teria encaminhado a questão ao gabinete da reitoria, para manifestação.
11. Com isso, os pagamentos irregulares se estenderam ainda por quase um ano, até que a responsável, finalmente, considerou "esclarecido que não há atualmente nada que impeça o cumprimento da determinação do TCU" (peça 53) .
12. Ora, a determinação do TCU à UFSC não se encontrava sujeita ao juízo de conveniência ou oportunidade de seus dirigentes. Antes, revestia-se, como se reveste, de caráter coativo, nos termos do art. 71, inciso IX, da Constituição Federal, sujeitando os responsáveis por eventual desobediência às penalidades previstas na Lei 8.443/1992, particularmente no inciso IV e no § 1º de seu art. 58. No ponto, é oportuna a observação feita pelo saudoso Ministro Bento Bugarin nos autos do TC-Processo 009.987/1996-7: 
"as decisões do TCU não são passíveis de discussão no âmbito da Administração Pública, devendo todos que dela participarem observar seus ditames".
13. Portanto, se dúvidas ou inconformismo havia em relação à deliberação do TCU, caberia à preposta da UFSC, tempestivamente, interpor os recursos próprios, previstos na Lei Orgânica e no Regimento Interno desta Corte. O que não poderia era, deliberadamente, negar vigência à ordem do Tribunal, de resto absolutamente clara (grifos acrescidos) .
2.1. Por conseguinte, restando caracterizado o descumprimento de determinação proferida por esta Corte de Contas nestes autos, exarada por meio do Acórdão 5223/2015-TCU-Primeira Câmara, nos termos do art. 58, inciso IV, da Lei 8.443/1992, aplicou-se multa à Senhora Diretora de Administração de Pessoal da Universidade Federal de Santa Catarina.
ADMISSIBILIDADE
3. Reitera-se o exame de admissibilidade contido na peça 77 do SAR/Serur, em que se propôs o conhecimento do recurso interposto pela Sra. Rita de Cássia Knabben, nos termos do artigo 48 da Lei 8.443/1992, c/c os artigos 285 e 286, parágrafo único, do RI/TCU, suspendendo-se os efeitos dos subitens 9.1, 9.2, 9.3.1 e 9.4 do Acórdão 8593/2018-TCU-Primeira Câmara, em relação à recorrente. Observa-se que o Excelentíssimo Senhor Ministro Walton Alencar Rodrigues, mediante despacho de peça 81, concordou com a análise desta unidade técnica.
MÉRITO
4. Delimitação
4.1 Constitui objeto do presente recurso definir se a recorrente apresenta justificativas razoáveis sobre o não cumprimento de determinação deste Tribunal (subitem 1.7.1 do Acórdão 5223/2015-TCU-Primeira Câmara) .
5. Do descumprimento de deliberação emanada do TCU
5.1.	A recorrente aduz que não houve o cumprimento tempestivo da determinação exarada pelo TCU, com base nos seguintes argumentos:
5.2.	No caso específico da presente demanda, é preciso asseverar que a orientação continuada da Procuradoria Federal junto à UFSC sobre o referido pagamento sempre foi pela sua manutenção. 
5.3.	Fatos relevantes direcionam à compreensão de que as sucessivas administrações da UFSC se posicionaram pela manutenção do pagamento, na sua forma originária, da parcela alusiva a URV (3,17%) .
Análise:
5.4.	Antes de encetar considerações acerca da responsabilização e penalização da recorrente, é curial repisar que não à cabe à procuradoria da UFSC, tampouco às sucessivas administrações da universidade, discutir internamente o cumprimento de deliberação do TCU. Caso não concorde com os acórdãos emanados desta Corte de Contas, cabe o manejo dos recursos previstos na Lei Orgânica deste Tribunal. Assim, vem à balha a observação feita pelo saudoso Ministro Bento Bugarin, nos autos do TC-Processo 009.987/1996-7: 
as decisões do TCU não são passíveis de discussão no âmbito da Administração Pública, devendo todos que dela participarem observar seus ditames.
5.5.	Raciocínio contínuo, sobre o tema da responsabilização e penalização da recorrente, traz-se à colação o disposto no art. 8º do Novo Código de Processo Civil (Lei 13.105, de 16 de março de 2015) :
Art. 8º Ao aplicar o ordenamento jurídico, o juiz atenderá aos fins sociais e às exigências do bem comum, resguardando e promovendo a dignidade da pessoa humana e observando a proporcionalidade, a razoabilidade, a legalidade, a publicidade e a eficiência (grifos acrescidos) .
5.6.	Acrescente-se o disposto no caput do art. 2º da Lei 9.784/1999:
Art. 2º. A Administração Pública obedecerá, dentre outros, aos princípios da legalidade, finalidade, motivação, razoabilidade, proporcionalidade, moralidade, ampla defesa, contraditório, segurança jurídica, interesse público e eficiência (grifos acrescidos) .
5.7.	Para a aferição da razoabilidade plasmada nos artigos supracitados, é de rigor considerar a "lógica do razoável" de Luís Recaséns Siches.
5.8.	Sobre a "lógica do razoável", cumpre fazer um breve histórico sobre sua elaboração:
Em 1926, Siches frequentou um curso na Universidade de Viena, com Fritz Scheir, discípulo de Kelsen e Husserl, no qual foi apresentada uma análise de todos os métodos de interpretação, de que se tinha conhecimento, dentre os propostos ao longo da história jurídica. Procurava-se, com essa análise, encontrar os critérios de eleição dos referidos métodos, mas a conclusão resultou decepcionante: não havia nenhuma razão justificada, nem em termos gerais, nem em situações singulares, para preferir-se um método de interpretação em detrimento dos outros. Essa conclusão, ademais, só constatava uma velha realidade: nunca, Jurista algum que tivesse realizado um estudo pluralista de métodos de interpretação conseguira, com razões plausíveis, escolher um dos métodos, por ser o mais correto e repudiar os demais.
Alguns anos antes, prossegue Siches, já Benjamin Cardoso, ao analisar suas experiências jurídicas, procurou saber quais eram os métodos que empregava na interpretação do Direito positivo vigente. E, em termos de grande sinceridade, concluiu que primeiro buscava a solução mais justa e depois se preocupava em encontrar, dentre os métodos de interpretação, o que melhor serviria par justificar suas decisões.
Como superação desses problemas, Recaséns Siches preconiza o emprego de um só método: o da lógica do razoável, definido como uma razão impregnada de pontos de vista estimativos, de critérios de valoração, de pautas axiológicas que, ademais, traz consigo os ensinamentos colhidos da experiência própria e da do próximo, através da história (Lídia Reis de Almeida Prado, in Direito, Cidadania e Justiça. Ensaios sobre Lógica, Interpretação, Teoria, Sociologia e Filosofia Jurídicas, 1995, p. 64-65) 
5.9.	É da pena fluente do jurisconsulto Luís Recaséns Siches:
"La lógica tradicional pura¬ - en cualquiera de sus manifestaciones -, es el instrumento adecuado para tratar com las ideas puras a priori - tales como los axiomas lógicos, las leyes del silogismo, los princípios matemáticos, etc. - y para la aprehensión de los hechos de la naturaleza. Por eso se la suele llamar lógica físicomatemática.
 (...) 
Ahora bién, la lógica tradicional o físico-matemática no es adecuada para tratar la vida humana ni sus problemas prácticos; por consiguiente, tampoco para los menesteres jurídicos, entre los cuales figura la interpretación del Derecho. Para todo cuanto pertenezca a nuestra humana existencia - incluyendo la práctica del Derecho - hay que emplear un tipo diferente del logos, que tiene tanta dignidad como la lógica tradicional, si es que no es superior a la de ésta: hay que manejar el logos de lo humano, la lógica de lo razonable, la cual es razón, tan razón como la lógica lo racional, pero diferente de ésta. La lógica de lo humano o de lo razonable es una razón impregnada de puntos de vista estimativos, de critérios de valoración, de pautas axiológicas, que, además, lleva a sus espaldas como aleccionamiento las enseñanzas recibidas de la experiência, de la experiencia propia y de la experiencia del prójimo, a través de la historia" (grifos acrescidos) (in Tratado General de Filosofia del Derecho, Vigésima Edición, México: Editorial Porrúa, 2010, p. 642) .
5.10.	Seguindo as pegadas de Recaséns Siches, ensina Luis Gustavo de la Cruz Mallaupoma:
	Recaséns Siches considera que los juristas han cometido un grave error en la teoria y la práctica jurídicas del siglo XIX, por haber querido tratar los contenidos de las normas jurídicas empleando métodos de la lógica tradicional, es decir de la lógica habitualmente llamada matemático-física, deductiva, silogística, sistemática, de la lógica que va desde su fundación en el Organon de Aristóteles hasta las lógicas contemporáneas; que si bien esa lógica vale para la matemática, la física y otras ciências de la naturaleza, es inservible para el tratamiento de los problemas prácticos de conducta humana - domésticos, familiares, económicos, sociales, jurídicos, etc. Ahora bien, esa lógica de "lo racional", la lógica pura, la lógica matemático física, todas consideradas como lógica tradicional no constituyen la totalidad de la lógica ya que es sólo una parte del logos, hay outra parte del logos - que es tan lógica como la racional pero diferente de ésta - que se denomina el logos de los assuntos humanos o lógica de lo razonable. Lo razonable pertenece al campo de la razón con igual o tal vez mejor derecho que lo meramente racional desde el ángulo formalista. Pertenece al reino de la lógica pero es diferente a la lógica de lo racional formalista, en el sentido tradicional es necesario tener em cuenta el campo de lo razonable como otro sector de la razón que también podemos denominar el logos de lo humano. En síntesis, estamos hablando de la aplicación del logos de lo razonable a la interpretación de normas, a las decisiones administrativas y a las sentencias judiciales, porque en matéria de interpretación, debemos trabajar com razones. La lógica de lo razonable es una razón impregnada de puntos de vista estimativos, de critérios de valoración, de pautas axiológicas que además lleva las enseñanzas recibidas de la experiencia propia y de la experiencia del prójimo a través de la historia. Por lo tanto, estamos dentro de um campo lógico, pero no de la lógica de lo racional, sino de la lógica de lo humano o de lo razonable. El problema de la interpretación del Derecho es un problema de lógica material, de lógica de los contenidos y no de lógica formal. Ante cualquier caso, fácil o difícil, hay que proceder razonablemente, percatándonos de la realidad y del sentido de los hechos, comprendiendo las valoraciones en que se inspira el orden jurídico positivo, viendo el propósito de la norma en cuestión y apreciando las valoraciones complementarias que produzca el Juez en armonia com dicho orden jurídico positivo, y, relacionándolos. De ese modo se debe llegar a la solución satisfactoria. Conviene destacar que este movimiento se ha gestado a partir de una Filosofía del Derecho que ha prestado mayor atención a la interpretación judicial (apud Manoel Antônio Teixeira Filho, in Comentários ao novo Código de Processo Civil sob a perspectiva do trabaho: (Lei 13.105, 16 de março de 2015) . São Paulo: LTr, 2015, p. 33-34) .
5.11.	Assim, vem à baila a doutrina de Alípio Silveira:
"Recaséns Siches, ao considerar os vários métodos modernos esboçados nos primeiros capítulos - método teleológico, método histórico-evolutivo ou progressivo, método da 'vontade da lei', nos mostra que cada um deles encerra uma parte da verdade, mas que a sua síntese final, em cada caso concreto, será dada pelo 'logos do razoável'. Mal comparando, a operação interpretativa se assemelha à execução de uma partitura musical. Vários são os instrumentos - no caso os métodos de interpretação - mas eles devem formar um conjunto harmônico, sob a batuta do maestro, no caso, o logos do razoável, o qual, como veremos em breve, corresponde à idéia básica do bem comum" (grifos acrescidos) (in Hermenêutica no Direito Brasileiro, vol. I: São Paulo: Editora Revista dos Tribunais, 1968, p. 83) .
5.12.	É nesse mesmo sentido a doutrina de José Frederico Marques:
Tendo em vista os critérios de justiça, segurança ou oportunidade, o intérprete adotará o método que lhe pareça mais acertado para o caso. Não há sistemas rígidos de interpretação. O entendimento mais razoável é o que deve prevalecer, pouco importando que tenha sido deduzido da interpretação exegética, da sistemática ou da teleológica. O logos del razonable, como destaca RECASÉNS SICHES, é que deve orientar o intérprete, visto que na aplicação do direito não se depara com a uniformidade lógica do raciocínio matemático e sim com a flexibilidade ou compreensão razoável a norma do ius scriptum. Com essa orientação pautou-se precedente do Superior Tribunal de Justiça, em cuja mente oficial se assentou que "a melhor interpretação da lei é a que se preocupa com a solução justa, não podendo o seu aplicador esquecer que o rigorismo na exegese dos textos legais pode levar a injustiças" (grifos acrescidos) (apud Mauro Schiavi, in Manual de Direito Processual do Trabalho, 4ª Ed., São Paulo: LTr, 2011, p. 120) 
5.13.	De mais a mais, ensina José Antônio Ribeiro de Oliveira Silva:
Em conclusão, Recaséns Siches propõe que "a única proposição válida que pode ser emitida sobre a interpretação é a de que o juiz, em todos os casos, deve interpretar a lei precisamente do modo que conduza à solução mais justa para resolver o problema apresentado à sua jurisdição". De modo que o exercício do logos de lo razonable ou de lo humano, "aplicado à interpretação jurídica, supera a pluralidade de métodos" de interpretação. Diante de qualquer caso, fácil ou difícil, o juiz deve proceder com bom-senso, verificando a realidade e o sentido dos fatos, buscando os valores nos quais se inspira o ordenamento jurídico positivo, ou até mesmo complementando esses valores, com a produção de outros, em harmonia com o referido sistema. E, assim, conjugando todos esses princípios, chegar a uma solução satisfatória, considerando-se como tal a decisão no sentido "do que o ordenamento jurídico considera como senso de justiça". O cerne da questão está, pois, em compreender que o conteúdo jurídico das normas prescritivas, proibitivas ou permissivas não pertence "ao pensamento regido pela lógica de tipo matemático, pelo racional", mas a outro campo do pensamento, que está regido por outro tipo de lógica, pela logica de lo razonable, de lo humano ou da razão vital e histórica.
Com efeito, na individualização da norma geral e abstrata, para solucionar o caso concreto, o juiz deve aplicar a lógica do razoável, de acordo com o senso de justiça. Se a norma conduz a uma solução justa, deve ser aplicada, e, em caso contrário, o juiz deve criar a norma jurídica particular, sem se preocupar com os métodos doutrinários de interpretação, aplicando a lei sempre de forma a solucionar a questão da maneira mais justa possível (grifos acrescidos) (in Magistratura e temas atuais do Direito: São Paulo: LTr, 2011, p. 138-139) .
5.14.	Sobre a incidência da "lógica do razoável" no Direito brasileiro, e mais especificamente ao Direito Administrativo, registra-se a doutrina de Carlos Henrique Bezerra Leite:
A lógica do razoável está implicitamente prevista no art. 5º da LINDB, segundo o qual "na aplicação da lei, o juiz atenderá aos fins sociais a que ela se dirige e às exigências do bem comum". Esta disposição é perfeitamente aplicável a todos os ramos do Direito, inclusive, e especialmente, no Direito do Trabalho (grifos acrescidos) (in Curso de Direito do Trabalho, 6ª ed., São Paulo: Saraiva, 2015, p. 112) .
5.15.	De salientar que o argumento da "lógica do razoável" já foi acolhido por este Tribunal, conforme se infere do seguinte excerto de voto do Excelentíssimo Senhor Ministro Augusto Nardes (TC Processo 030.349/2008-4, Acórdão 11231/2015-TCU-Segunda Câmara) :
17. De outro lado, a par das irregularidades atribuídas ao recorrente frente a todos os elementos que conformam a situação fática, e em busca da decisão mais justa, concordo com o auditor da Serur, quando afirma que (...) "é de mister a utilização da 'lógica do razoável', que tem tanta dignidade quanto a lógica tradicional pura, porém uma lógica impregnada de pontos de vista estimativos, de critérios de valoração e de pautas axiológicas".
5.16.	Assim, vale repisar que é de mister a utilização da "lógica do razoável", que tem tanta dignidade quanto a lógica tradicional pura, porém uma lógica impregnada de pontos de vista estimativos, de critérios de valoração e de pautas axiológicas.
5.17.	No caso concreto, a estimativa, o critério de valoração e a pauta axiológica devem levar em conta a atuação do homem médio (do bonus pater familiae) , aquele cujas diligências, sensibilidade, idiossincrasias e sentimentos éticos e morais sejam representativos da população brasileira. Eis o busílis.
5.18.	Sobre o tema, mutatis mutandis, traz-se à colação a doutrina de Sílvio Rodrigues:
Ao se perquirir se existe, ou não, erro de conduta por parte do causador do dano, deve-se "comparar o seu comportamento com aquele que seria normal e correntio em um homem médio, fixado como padrão. Se de tal comparação resultar que o dano derivou de uma imprudência, imperícia ou negligência do autor do dano, nos quais não incorreria o homem padrão, criado in abstracto pelo julgador, caracteriza-se a culpa, ou seja, o erro de conduta" (apud Milton Oliveira, in Dano Moral, 2ª Ed., São Paulo: LTr, 2011, p. 36) . 
5.19.	Foi nesse mesmo sentido o pensamento do Ministro Benjamin Zymler, por ocasião da prolação do Acórdão 33/2005-TCU-Plenário:
19. Ao analisar a existência de culpa, em qualquer uma de suas modalidades, adotarei como parâmetro para comparação a conduta esperada de um homem médio, diligente e probo - o equivalente ao princípio romano do bonus pater familiae. Ressalto ser pacífica a assimilação desse princípio pelo direito pátrio, tanto que, na época em que ocorreram os fatos ora sob exame, ele estava insculpido nos arts. 1.300 e 1.301 do Código Civil, no art. 153 da Lei das Sociedades Anônimas e no art. 142 do Código Comercial.
20. Desse princípio decorre que o agente público deverá agir como se estivesse cuidando dos seus próprios negócios, respondendo pelos danos que vier a causar em decorrência de condutas desidiosas ou temerárias. Assim, nas palavras de José Aguiar Dias, "a culpa pode ser entendida como a falta de diligência na observância da norma de conduta, isto é, o desprezo, por parte do agente, do esforço necessário para observá-la, com resultado não objetivado, mas previsível, desde que o agente se detivesse na consideração das conseqüências eventuais de sua atitude." (Da Responsabilidade Civil. 6ª ed. Rio de Janeiro: Forense, 1979) ".
5.20.	Nessa vereda, sugere-se a seguinte reflexão: será que um Diretor de Departamento de Administração de Pessoal médio, aquele que ganha honestamente o sustento de sua família e é atento à sua responsabilidade perante à comunidade, iria demorar aproximadamente 1 ano para dar cumprimento à determinação do TCU? Salta aos olhos que, aquele que assim procede, age com negligência e merece ser penalizado por este Tribunal, nos termos do art. 58, IV, da Lei 8.443/1992.
5.21.	Acrescente-se as seguintes ponderações filosóficas de Jorge Luiz Souto Maior e Valdete Souto Severo, os quais, baseando-se nas lições de Kant, Hegel, Rawls e Habermas, assim pontuam:
O sujeito de direitos é o indivíduo que, estando sozinho no mundo (sem o apoio das forças míticas e dos dogmas medievais) , é responsável por sua própria sorte. Por isso, autores comprometidos com tal racionalidade referem que o homem, exercendo sua liberdade, deve assumir deveres relacionados aos seus pares, que a moralidade do indivíduo consiste em que ele cumpra os deveres de sua posição social, que a responsabilidade perante os pares e as gerações futuras deve ser o limitador da liberdade individual ou que o direito de liberdade corresponde à responsabilidade, ao cumprimento de determinados deveres. Então, mesmo (ou principalmente) sob a perspectiva liberal, aos direitos correspondem deveres exigíveis pelo Estado e sujeitos a sanções por descumprimento (grifos acrescidos) (in O Processo do Trabalho como Instrumento do Direito do Trabalho e as Ideias Fora de Lugar do Novo CPC. São Paulo: LTr, 2015, p. 49) 
5.22.	Destarte, a Sra. Rita de Cássia Knabben, ao descumprir à determinação do TCU, sujeitou-se à multa aplicada pelos seus pares de controle externo da Administração Pública Federal. 
5.23.	Nesse sentir, propõe-se a rejeição dos argumentos apresentados.
CONCLUSÃO
6. Diante do exposto, conclui-se que a recorrente não logrou justificar a razão do descumprimento de deliberação do TCU e, por via de consequência, é de se propor a negativa de provimento do presente recurso.
PROPOSTA DE ENCAMINHAMENTO
7. Diante do exposto, com base no art. 48 da Lei n. 8.443/92, submete-se o presente processo à consideração superior, propondo a adoção das seguintes medidas:
a) conhecer do pedido de reexame e, no mérito, negar-lhe provimento;
b) cientificar a recorrente e os demais interessados do acórdão que vier a ser prolatado, ressaltando-se que o relatório e o voto que o acompanharem podem ser consultados no endereço www.tcu.gov.br/acordaos, no dia seguinte ao de sua oficialização.

8.1. Greice Milanese Sónego Osorio (12.500/OAB-SC) e outros, representando Vera de Fátima Graneman Joenk.

Procuradora-Geral Cristina Machado da Costa e Silva.

ATOS DE APOSENTADORIA. DETERMINAÇÃO PARA SUPRESSÃO, NOS PROVENTOS, DA PARCELA ALUSIVA À DIFERENÇA DE 3,17% (URV - LEI 8.880/1994). DESCUMPRIMENTO. AUDIÊNCIA DA RESPONSÁVEL. REJEIÇÃO DAS RAZÕES DE JUSTIFICATIVA. MULTA. DETERMINAÇÕES. PEDIDO DE REEXAME. CONHECIMENTO. NÃO PROVIMENTO.

APOSENTADORIA (APOS)

Secretaria de Recursos (SERUR); Secretaria de Fiscalização de Pessoal (SEFIP).

Trata-se de pedido de reexame interposto por Rita de Cássia Knabben, Diretora do Departamento de Administração de Pessoal da Universidade Federal de Santa Catarina (UFSC) , contra o Acórdão 8593/2018-TCU-Primeira Câmara.
O acórdão recorrido imputou à recorrente multa de R$ 3.000,00, visto ter descumprido a determinação contida no subitem 1.7.1 do Acórdão 5773/2015-TCU-Primeira Câmara:
1.7.1. (...) faça cessar, no prazo de 15 (quinze) dias a contar da ciência desta deliberação, sob pena de responsabilidade solidária da autoridade administrativa omissa, o pagamento destacado da parcela alusiva à diferença de 3,17% (URV - Lei 8.880/1994) aos inativos AILTON JOAO DA SILVA, MARIA DA GRACA MARTINS CORDEIRO, VANDA APARECIDA DAQUINO ROSA, VERA LUCIA BOSCO e VERA DE FATIMA GRANEMAN JOENK, haja vista já integrada aos proventos ordinários dos interessados por força das subsequentes reestruturações de carreira, tratando-se, pois, de execução em excesso do respectivo provimento judicial
Em suas razões recursais, Rita de Cássia Knabben aduz que: (i) as diferentes interpretações do TCU acerca do pagamento da parcela de 3,17% (URV) ensejaram consulta à Procuradoria Federal junto à UFSC, insuficiente para esclarecer o procedimento a ser adotado; (ii) na sequência, foi solicitada manifestação da Reitoria; (iii) nesse interim, foram mantidos os pagamentos irregulares; (iv) a recorrente foi inabilitada, pelo prazo de cinco anos, para exercício de cargo em comissão e função pública na Administração Pública federal e afastada cautelarmente das funções de diretora do Departamento de Administração de Pessoal da UFSC pelo Acórdão 1629/2018-TCU-Plenário; (v) todas as penalidades a ela imputadas decorrem do pagamento de vantagens decorrentes de decisões judiciais, consideradas indevidas pelo TCU, mas implementadas e mantidas por "exclusivo cumprimento a expedientes de força executória expedidos pela Procuradoria Federal junto à instituição"; (vi) a UFSC decidiu não suprimir as vantagens por decorrerem de ordem judicial; (vii) enquanto gestora de pessoal, vinculada hierarquicamente à Reitoria, submeteu-se às decisões superiores, sem cercar-se de documentos mandatórios formais que amparassem tal proceder; (viii) em 2016, sob o comando de novo Reitor, todos os servidores afetados com a supressão da parcela alusiva à URV (3,17%) foram notificados da supressão desses valores na folha de pagamento do mês de janeiro de 2017, com a supressão imediata desses valores dos proventos de duas servidoras (Vanda Aparecida D'Aquino Rosa e Vera Lúcia Bosco) ; (ix) parte dos ex-servidores afetados conseguiram, por meio de procedimento do Juizado Especial Cível 5026165-22.2016.4.04.7200/SC, que os atos administrativos supressivos fossem anulados e mantida a percepção da parcela questionada; (x) Vera de Fátima Graneman Joek obteve, no âmbito da Ação Ordinária 5006697-04.2018.4.04.7200/SC, em tutela de urgência, que a UFSC se abstivesse de descontar nos proventos o desconto dos valores recebidos; (xi) Maria da Graça Martins Cordeiro também obteve, por meio de Procedimento do Juizado Especial Cível 5008542-71.2018.4.04.7200/SC, que a UFSC deixasse de exigir a devolução dos valores recebidos; (xii) providências vêm sendo adotadas, com elevado grau de dificuldade, para solucionar problemas de pagamentos por força de decisões judiciais, de forma semelhante ao tratado nestes autos, que especifica; (xiii) agiu em consonância com o "pensar" da UFSC, sem má-fé (Peça 75) . 
A Serur entende que a recorrente não justificou o descumprimento, por um ano, da determinação do TCU, razão porque propõe que seja negado provimento ao recurso. O Parquet concorda com o encaminhamento.
Ao tempo em que ratifico o exame de admissibilidade feito à peça 81, adoto os pareceres emitidos nos autos como razões de decidir.
As informações trazidas ratificam o descumprimento ao subitem 1.7.1 do Acórdão 5773/2015-TCU-Primeira Câmara, assim como demonstra ser usual esse proceder na UFSC. 
Seja pela falta de clareza dos pareceres da AGU ou pela inércia da Reitoria, o fato é que a recorrente assumiu o risco de ser penalizada ao deixar de agir, mormente porque não demonstrou ser inapta a isso ou ter sido obstada a fazê-lo.
Registro, ainda, que não cabe à entidade fazer juízo de conveniência ou oportunidade quanto ao cumprimento das deliberações deste Tribunal para corrigir ilegalidades identificadas em atos de pessoal, haja vista os mandamentos contidos no art. 71, incisos III e IX, da Constituição Federal e no art. 1º, incisos V e IX, da Lei 8.443/1992.
Ante o exposto, nego provimento ao pedido de reexame interposto por Rita de Cássia Knabben e VOTO no sentido de que o Tribunal adote a deliberação que ora submeto à apreciação deste Colegiado.
TCU, Sala das Sessões Ministro Luciano Brandão Alves de Souza, em 10 de setembro de 2019.
WALTON ALENCAR RODRIGUES 
Relator